【裁判字號】    96,重訴,1712
【裁判日期】    991213
【裁判案由】    確認土地所有權存在等
【裁判全文】
臺灣臺北地方法院民事判決            96年度重訴字第1712號
原      告  財政部國有財產局
法定代理人  張佩智
訴訟代理人  李岳霖律師
複代理人    楊宗翰
被      告  中影股份有限公司
法定代理人  郭台強
訴訟代理人  楊文山律師
上列當事人間確認土地所有權存在等事件，本院於九十九年十一
月二十九日言詞辯論終結，判決如下：
    主  文
原告之訴駁回。
訴訟費用由原告負擔。
    事實及理由
壹、程序方面
一、本件原告法定代理人原為郭武博，嗣變更為張佩智；被告法
    定代理人原為林麗珍，嗣變更為郭台強，分有行政院令及公
    司變更登記表可稽（見本院卷一第155頁、第164頁），復據
    聲明承受訴訟（見本院卷第154、163頁），核無不合，應予
    准許。
二、按確認法律關係之訴，非原告有即受確認判決之法律上利益
    者，不得提起之。民事訴訟法第247條第1項前段定有明文。
    又所謂即受確認判決之法律上利益，係指因法律關係之存否
    不明確，致原告在私法上之地位有受侵害之危險，而此項危
    險得以對於被告之確認判決除去之者而言。最高法院42年臺
    上字第1031號判例可資參照。本件原告主張系爭土地為係於
    對日抗戰結束後所接收之日產，應為中華民國所有，為被告
    所否認，然因該土地自始未登記為中華民國，故所有權之歸
    屬有所爭議，而有確認利益，原告自得提起本件確認之訴，
    合先敘明。
貳、實體方面
一、原告主張：
（一）伊為國有土地財產之清查與請求移轉登記，回復為國家所
      有，依國有財產法第9條之規定，原告自有提起本件訴訟
      之當事人之原告適格。中華民國政府於民國34年對日抗戰
      勝利後即台灣光復後接收之日資財產中，有日資電影事業
      計十九家其中位於台北市萬華區之「新世界戲院」，其房
      地座落即為本案系爭之土地，建物門牌號碼則為台北市○
      ○區○○路13號、漢中街116號。當時，行政機關（台灣
      省行政長官公署）既將接收之日產戲院撥歸中國國民黨，
      而由該黨省黨部接管，嗣並繼由該黨黨營事業「台灣電影
      事業股份有限公司」（嗣經改組、更名為中央電影事業股
      份有限公司，即本件被告）經營，則接手經營之中國國民
      黨或嗣後經營之台灣電影事業股份有限公司，對於系爭戲
      院，應僅有經營權而無所有權。詎料，系爭如附表所示之
      土地既係接收自日本殖民政府所遺留之財產（原土地所有
      人為日籍人士吉矢，並獨資經營戲院），其自應歸由中華
      民國政府所有，迺當時幾經「撥歸經營」，誤而自55年起
      ，登記為被告名下所有，被告既非所有權人，亦無占有之
      合法權源，原告自得本於前揭民法第767條前段規定，請
      求被告返還系爭如附表所示之土地。爰依物上請求權之法
      律關係，提起本件訴訟。並聲明：1、確認中華民國對附
      表所示土地之土地所有權存在。2、被告應將如附表所示
      土地之所有權登記予以塗銷，並回復所有權登記為中華民
      國所有。
（二）對被告抗辯所為之陳述
   1、依最高法院40年台上字第1242號民事判例及48年台上字第
      1362號民事判決意旨，系爭不動產於政府接管當時原始取
      得，不待登記，業已發生所有權之效力，而當然屬於國有
      財產，自無民法第758條之適用。且當時之行政機關(台灣
      省行政長官公署)與中國國民黨間就系爭不動產所有權移
      轉亦未有任何所有權移轉物權行為之合意，被告自無從依
      法取得系爭不動產所有權之法律權源或依據，而應將系爭
      不動產所有權登記塗銷，並返還原告。
   2、系爭不動產於重測前之登記原因為「國防最高委員會第
      227次會議核准轉帳」，中國國民黨早於其所謂判決移轉
      取得系爭不動產前，即以「轉帳」方式，向地政機關聲請
      移轉登記，並非被告所稱判決移轉之登記及贈與等所有權
      移轉原因。而所謂「轉帳撥用」，其意非指將系爭不動產
      移轉中國國民黨，而僅係系爭不動產先託管予中國國民黨
      ，由中國國民黨代為經營管理系爭不動產，中華民國與中
      國國民黨間亦無物權書面契約及移轉所有權之合意，中國
      國民黨亦未支付對價，被告由中國國民黨承接而來之接管
      行為，並不使實際派員接收之被告因而取得接收系爭不動
      產之所有權。中國國民黨受託系爭不動產之接管請求時，
      實已知悉其接管行為僅係之「接收管理」行為，被告身為
      中國國民黨所營事業之一部，自應知悉此情。倘認被告為
      系爭不動產之善意占有人，則依民法第769條及第770條等
      規定之文義，被告亦僅得請求對系爭不動產為所有權登記
      ，而非當然取得系爭不動產之所有權。甚至，系爭不動產
      之接管，其對價為「日產戲院之經營收入」，亦非所有權
      之移轉登記。
   3、另中華民國與中國國民黨更乏所有權轉讓之債權契約，要
      無另訂第三人利益契約或第三人受領之指示給付契約之可
      能。又國家清償果有土地曠日廢時，非謂伊不欲行使權利
      ，且被告未合法取得系爭不動產眾所皆知，亦可預期遭請
      求，原告自無違反誠信原則。
二、被告則抗辯以：
（一）系爭戲院坐落基地部分係經判決移轉取得不動產，並非均
      由日產而來。且原告所提中華民國政府所有原告所提監察
      院調查報告，僅為事實之陳述記載，且未說明「日產戲院
      」土地所有權是否為中華民國政府抑或省政府所有，原告
      亦無舉證證明為所有人。
（二）系爭土地部分之日產土地係由中華民國同意中國國民黨台
      灣省黨部價購後，登記與被告前身台灣電影事業股份有限
      公司（下稱台灣電影公司），並以國民政府國防最高委員
      會第二二七次會議討論事項第廿七案，核定主計處及行政
      院核轉各機關追加三十五年度歲入歲出預算之方式轉帳給
      付，其詳細科目係以各區接收敵偽資產繳交中央黨部所屬
      單位估價為追加歲入；中央黨部所屬單位事業費為追加歲
      出，其中台灣區科目二之宣傳事業費二二二、一二四、八
      九○法幣之預算價購台北、台中、台南、嘉義、高雄等戲
      院共十八處。嗣國防最高委員會所屬財政專門委員會並將
      上開所有預算，送請歲計局核銷在案，系爭日產土地，均
      以追加預算歲出歲入方式轉帳給付價金。中華民國於上開
      預算轉帳給付核定後，系爭日產土地奉行政院三十六年會
      三字第二九三一五號代電核准轉帳撥歸被告前身台灣電影
      公司所有。其後，土地銀行公產代管部另行函知台灣電影
      公司辦理移轉登記手續，遂依據台灣省財政廳43年11月11
      日（四三）財四產第44425號函會同公產代管部，向該系
      爭接收日產戲院土地登記機關申請辦理移轉登記完畢。上
      開過程即中華民國與中國國民黨間約定被告前身台影公司
      得請求中華民國移轉登記上開十八處日產土地之之第三人
      利益契約。縱認被告前身對系爭土地無直接請求權，被告
      亦屬指示交付關係之領取人，原告不得以其與中國國民黨
      間之資金關係對抗被告。被告為系爭土地所有權人。
（三）系爭土地縱是日產，被告自36年1月取得系爭土地迄今已
      逾有60年，系爭土地被告取得之始，係按法令合法取得，
      被告占有之始為善意並無過失，系爭土地亦無登記為中華
      民國政府所有，其後被告已登記為系爭土地所有人，於登
      記之時中華民國政府亦無異議，故依民法第769條第770條
      之規定，被告時效取得系爭土地所有權。
（四）大法官釋字第164號及第107號解釋之反面解釋，如為未登
      記不動產則仍有民法第125條消滅時效規定之適用。系爭
      土地係日產接受之不動產，倘被告未取得系爭土地不動產
      ，且原告如能證明系爭土地係中華民國政府所有，則系爭
      土地於36年1月時，乃屬未登記之不動產，且中華民國政
      府從未登記為所有人，縱中華民國為所有人，對系爭不動
      產之所有物請求權，依上開解釋亦已罹於時效。
（五）中華民國多年不作為，亦使被告正當信任中華民國不欲對
      其行此權利，原告提起本件訴訟，以違反誠信原則。
（六）並聲明：駁回原告之訴。
三、兩造不爭執及爭執之事項：
（一）不爭執事項
    1、台北市○○區○○段三小段0455地號、0456地號土地即
       建物門牌號碼為台北市○○區○○路13號、漢中街116
       號之「新世界戲院」房地（下稱系爭不動產）之所有權
       ，現登記為被告名下。
    2、系爭新世界大樓所在土地之一部乃係接收日產戲院，系
       爭土地部分權屬係35年10月22日省黨部主委李翼中以
       A3979 號電請中央黨部轉陳行政院撥歸省黨部經營，中
       國國民黨中央執行委員會於35年11 月20 日以京務字第
       411 號函請行政院准由台灣省黨部（即中國國民黨台灣
       省執行委員會）依行政院核定價格優先價購。嗣經行政
       院核准後，台灣省行政長官公署日產處理委員會於36年1
       月22日以雨子養宣字第06606 號代電致省黨部派員洽談
       接收管理。台灣省日產處理委員會於36年1 月31日以產
       （卅六）處字第0662號函致中國國民黨台灣省執行委員
       會派員分別逕洽原接收機關接管冊報，並煩請造具接收
       企業概況表及企業財產估價清冊，俾便轉呈核定辦理轉
       帳手續。台灣省行政長官公署宣傳委員會以36年雨子謙
       宣字第8953號代電致台灣省接收委員會日產處理委員會
       ，准省黨部36年1 月27日先行接收台北市各影院。中國
       國民黨台灣省執行委員會於36年1 月28日以雨子儉台黨
       財字第26號至第34號函致台灣省日產處理委員會通知定
       於同年一月二十八日至二月九日分別派員接收各影院。
       台灣省行政長官公署36年4 月以署產（卅六）處字第二
       五一七號代電呈行政院院長察核撥歸省黨部經營之各戲
       院資產估價表冊。財政部36年7 月9日 以財庫一字第
       15492 號函核復台灣省行政長官公署電呈該省撥歸公營
       企業清冊核備案（本院卷第32頁至第39頁）。
    3、中國國民黨省黨部給付對價，係依當時行政院之指示，
       由國家總預算所列接收敵偽財產變價收入科目分別依行
       政院核定價格做為中央抗戰損失賠款轉帳（見本院卷第
       第38頁至第39頁財政部36年7月9日財庫一字第15492號函
       ），並造具企業概況表及企業財產代價清冊沖銷中華民
       國政府應付之宣傳費用等中央革命戰債費用，以清理會
       算相關之費用，嗣經中國國民黨中央執行委員會提報台
       灣省黨部接收敵偽產業核准轉帳清單以宣傳事業費抵付
       接收日產戲院之價額，作為給付之對價，經國防最高委
       員會及行政院核准後，於36年6月致函通知台灣省黨部（
       本院卷二第24頁）。台灣省黨部依據台灣省日產清算規
       則規定，委託會計師代為清算完畢（本院卷二第25至27
       頁二），並將各戲院清算狀況報告書、相關帳冊及證明
       文件向台灣省公產管理處地報台灣省政府聲請核辦，經
       公告無異議後，於41年8月經台灣省公產管理處出具已清
       算核准轉帳撥歸被告證明書（本院卷二第28頁），由被
       告合併經營在案。
    4、系爭接收之日產土地係由中華民國同意中國國民黨台灣
       省黨部價購後，登記與被告前身台灣電影公司，並以國
       民政府國防最高委員會第二二七次會議討論事項第廿七
       案（本院卷二第140頁），核定主計處及行政院核轉各機
       關追加三十五年度歲入歲出預算之方式轉帳給付，其詳
       細科目係以各區接收敵偽資產繳交中央黨部所屬單位估
       價為追加歲入；中央黨部所屬單位事業費為追加歲出，
       其中台灣區科目二之宣傳事業費二二二、一二四、八九
       ○法幣之預算價購台北、台中、台南、嘉義、高雄等戲
       院共十八處（本院卷二第150、160、166頁）。國防最高
       委員會所屬財政專門委員會並將上開所有預算，送請歲
       計局核銷在案（本院卷二第190至192頁、208頁），接收
       系爭日產土地，以追加預算歲出歲入方式轉帳給付價金
       。
    5、中華民國於上開預算轉帳給付核定後，系爭日產土地奉
       行政院三十六年會三字第二九三一五號代電核准轉帳撥
       歸被告前身台灣電影公司所有（本院卷一第8至9頁、卷
       二第28頁）。其後，土地銀行公產代管部另行函知被告
       前身之台灣電影公司辦理移轉登記手續（本院卷二第
       33、34頁），被告前身之台灣電影公司依據台灣省財政
       廳43年11月11日（四三）財四產第44425號函會同公產代
       管部，向該系爭接收日產戲院土地登記機關申請辦理移
       轉登記，迄45年完成土地產權移轉登記書類蓋印（本院
       卷二第35至37頁），並於同年8月送件並完成移轉登記（
       本院卷二第38頁）。被告登記取得系爭日產土地。
    6、系爭土地除接收日產戲院外，尚有被告與訴外人交換土
       地取得之西門段壹小段3-29號、3-30號土地，尚非全部
       為接收日產戲院之土地。因被告與訴外人林雞壁、林義
       雄與連柏松等人交換系爭土地之一部，雙方有所爭議且
       未於交換時辦理移轉登記，經被告起訴請求移轉登記於
       被告，經三審定讞，被告並於民國55年因判決確定而取
       得系爭土地之一部，即西門段壹小段3-29號、3-50號土
       地（本院卷二第39至42頁），同時整併於系爭土地（詳
       參原證二之土地所有權部分記載內容）。
（二） 爭執事項：
    1、系爭不動產所有權於登記被告名下前，是否為中華民國
       政府所有(即國有) ？
    2、被告取得系爭不動產所有權之合法權源為何？
    （1）被告有無基於第三人利益契約或第三人受領之指示給
         付契約，合法有效取得所有權？
    （2）被告有無因時效取得所有權？
    （3）原告主張是否違反誠信原則？
四、得心證之理由
    原告主張為系爭土地所有權人，為被告所否認並以前詞置辯
    ，茲就爭點分敘如下：
（一）按我國憲政體制係於35年12月25日制憲國民大會通過中華
      民國憲法，36年1月1日公布，同年12月25日實施。在此之
      前，依國父之建國大綱，自17年北伐統一至36年行憲前為
      訓政時期，而當時國家基本大法為國民會議於20年5月12
      日通過、同年6月1日由國民政府頒布施行之訓政時期約法
      。約法第30條規定：「訓政時期由中國國民黨全國代表大
      會代表國民大會行使中央統治權。中國國民黨全國代表大
      會閉會時，其職權由中國國民黨中央執行委員會行使之。
      」，而中國國民黨中央執行委員會又於28年2月7日成立國
      防最高委員會，至36年4月23日結束，為戰時統一黨政軍
      指揮之最高決策機構。是以中國國民黨於訓政時期即為中
      央政府，而為國家機關。
（二）對日抗戰勝利後，35年3月國防最高委員會第185次會議已
      有陳果夫之「本黨所辦之新聞事業、出版、電影、廣播事
      業，依法接收之敵偽產業由主管機關估值接收，擬請准以
      各該機關戰時損失由黨部併案向政府結算轉帳」之提案決
      議。36年4月國防最高委員會第227次會議討論事項第廿七
      案又以各區接收敵偽資產繳交中央黨部所屬單位估價為追
      加歲入；中央黨部所屬單位事業費為追加歲出，而核定主
      計處及行政院核轉各機關追加35年度歲入歲出預算之方式
      轉帳給付，由此可見當時中華民國政府決定將中國國民黨
      黨所辦之新聞事業、出版、電影、廣播事業，依法接收所
      接收之敵偽財產作價償付該黨於抗日戰爭中之支出，故所
      謂「轉帳」係以中國國民黨戰時領導抗戰損失慘重為由，
      由國家賠償損失金額。
（三）本件系爭戲院土地之一部，固為敵產即日產，於抗日戰爭
      勝利後，原應由中華民國所有，然先為中國國民黨台灣省
      省黨部請中央黨部轉陳行政院撥歸省黨部「經營」，復經
      行政院准由省黨部依行政院核定價格優先「價購」，估價
      前又先由省黨部「接收」，價定之後行政院准以國家總預
      算所列接收敵偽財產變價收入科目分別依核定價格做為中
      央抗戰損失賠款轉帳，准以所造具企業概況表及企業財產
      代價清冊，沖銷中華民國政府即中國國民黨應付之宣傳費
      用等中央革命戰債費用，故省黨部以接收敵偽產業核准轉
      帳清單以宣傳事業費抵付所接收系爭日產土地之價額，作
      為給付之對價等情，俱如前陳，則中國國民黨以其訓政時
      期之國家機關地位所受戰爭損失或支出之戰爭費用，由國
      家賠付，而以編列宣傳事業費用計價作為對價，抵付日產
      土地價金，而取得所經營接管之系爭土地一部之所有權甚
      明。且就訓政時期之「黨國體制」，中國國民黨之對日抗
      戰期間之花費即屬國家之支出，而以接收之日產轉帳抵償
      ，尚難認與當時之法制有何扞格之處，縱係行憲後始完成
      土地所有權登記，亦不影響上開於行憲前已決定之日產沖
      銷賠償中國國民黨抗戰戰債費用政策之適法性。原告所舉
      監察院90年4月2日調查報告未能查明前開國防最高委員會
      決策原委推論中國國民黨僅有經營權，及法務部90年6月
      15 日以法九十律字第000109號函檢附法律意見（見本院
      卷二第58頁以下），逕以土地移轉登記在後而論屬違法行
      政處分，均不足為原告之有利事實認定。
（三）惟詳觀上開以敵產所有權抵償中國國民黨抗日損失之措施
      ，中國國民黨訓政時期即為中華民國，該黨抗日當時縱有
      損失理應已由中華民國國庫所支付，該黨如何能證明有抗
      日損失且全由自己黨庫支付，該黨忽為國家機關認該黨抗
      日損失均為國家之支出，又忽為私人團體以戰債係其私人
      所開銷應由國家賠償，本院認以今日之法理確有不妥之處
      但已難以今日之是論昨日之非。此由法務部上開法律意見
      亦認「如依當時之法制環境或政治背景形式上或符合法律
      規定，但充其量僅能認符合形式法治國原則，...基於法
      律安定之考量，或時效或除斥期間均已經過，且可能涉及
      第三人以取得之權益，故實務上有其困難，為符合實質法
      治國之原則，唯一可行之道似為以特別立法方式，課予中
      國國民黨歸還上開財產之義務」等語（見本院卷二第61、
      62頁），足為佐證。是以，中華民國政權既仍持續中，原
      告本於政府之持續及一貫，自應受過往決策之羈束；何況
      上開「轉帳撥歸」決定，本質上為行政處分，本院非特並
      無審酌之權，抑且原告若認該行政處分有所不當，亦應遵
      循行政程序法就有無無效、撤銷、廢止等規定處理後，再
      行主張其就系爭土地之一部之權利。至原告一再主張系爭
      土地之一部僅係「轉帳撥用」，已與上開所述「經營」、
      「價購」、「接收」、「估價」、「沖銷」、「撥歸」之
      過程歧異，不足為信，遑論當時中國國民黨已要價購，最
      後以宣傳費用抵付而撥歸，更無原告所稱中華民國政府當
      時之真意係要中國國民黨代為「經營管理」系爭不動產之
      一部可言。準此，中國國民黨取得系爭土地之一部所有權
      ，難認有何違法之處，其將土地登記於當時之黨營事業即
      被告前身之台影公司，亦無可議之處。
（四）抑有進者，系爭土地除接收日產戲院外，尚有被告經最高
      法院於55年9月27日以55年度台上字第2425號民事判決確
      定被告取得系爭土地之一部，即西門段壹小段3-29號、3-
      50號土地，此部分土地又經整編及重測，而與原上開原屬
      日產土地部分無法區辨，除經原告所是認外，並有台北市
      建成地政事務所99年11月18日北市建地三字第0993173810
      0號函暨所檢附之地籍圖謄本、人工登記簿謄本在卷可查
      （見本院卷三第88至98頁），則原告不能證明所請求之土
      地全係中華民國所接收之日產而來，且何部分係其主張之
      接收日產之中華民國財產更無從特定，被告抗辯系爭土地
      非均為日產且係中華民國所有，要非無憑，原告請求應將
      全部系爭土地回復登記為原告所有，尚乏所據。
五、綜上所述，原告所舉證據未能證明被告並無取得系爭土地所
    有權之合法權源，且無從證實系爭土地全原為中華民國所有
    。從而，原告本諸民法第767條之物上請求權，主張其為附
    表所示系爭土地全部之所有權人，請求被告登記應予塗銷並
    回復登記於中華民國，為無理由，應予駁回。
六、本件事證已臻明確，兩造其餘攻擊防禦方法及未經援用之證
    據，經本院斟酌後，認為均不足以影響本判決之結果，爰不
    一一論述，併此敘明。
七、據上論結，本件原告之訴為無理由，依民事訴訟法第78條，
    判決如主文。
中    華    民    國    99    年    12     月    13    日
                  民事第七庭    法  官  吳定亞
以上正本係照原本作成。
如對本判決上訴，須於判決送達後20日內向本院提出上訴狀。如
委任律師提起上訴者，應一併繳納上訴審裁判費。
中    華    民    國    99    年    12    月    13    日
                                書記官  張婕妤
附表
┌─┬──────────┬──────┬──────────┐
│編│土地坐落標示        │基地面積    │                    │
│號│                    │（平方公尺）│    所有權人        │
│  │                    │權利範圍    │                    │
├─┼──────────┼──────┼──────────┤
│一│台北市萬華區        │ 1211       │ 中央電影事業（股） │
│  │福星段三小段455地號 │ 全部       │ 公司               │
├─┼──────────┼──────┼──────────┤
│二│台北市萬華區        │ 230        │ 中央電影事業（股） │
│  │福星段三小段456地號 │ 全部       │ 公司               │
└─┴──────────┴──────┴──────────┘

司法院資訊處製作；財團法人民間司法改革基金會備份。
